【裁判字號】    90,判,550
【裁判日期】    900411
【裁判案由】    地價稅
【裁判全文】
最  高  行  政  法  院  判  決                      九十年度判字第五五○號
    原      告  甲○○
                楊誠勉
    被      告  臺北市稅捐稽徵處
    代  表  人  謝松芳
右當事人間因地價稅事件，原告不服財政部中華民國八十八年十月七日台財訴第00
0000000號再訴願決定，提起行政訴訟。本院判決如左：
    主  文
原告之訴駁回。
訴訟費用由原告負擔。
    事  實
緣原告所有坐落臺北市○○區○○段四小段三三六地號持分土地（地上建物：臺北市
○○○路五段二一九號一至四樓）乙筆，前經被告所屬文山分處按自用住宅用地稅率
核課地價稅在案。惟該分處於民國八十六年三月份實施地價稅定期清查時，查得系爭
土地地上房屋一樓部分自八十一年五月四日起設有國暉汽車裝潢商行供營業使用，四
樓部分自始無原告本人、配偶或直系親屬辦竣戶籍登記，且查有他戶設籍資料（曾永
憑房屋租賃契約於八十五年九月四日遷入設籍，該三、四樓並無打通），乃補徵系
爭土地八十二年至八十五年差額地價稅（自用住宅用地稅率與一般用地稅率）。原告
不服，申請復查，未獲變更，提起訴願、再訴願，遞遭決定駁回，遂提起行政訴訟。
玆摘兩造訴辯意旨如次：
原告起訴意旨略謂：按興隆段四小段三三六地號土地係原告二人與其弟楊國弘共同持
有，地上建物為四層樓之公寓房屋，除一樓供營業用外，二至四樓皆由原告及其母、
弟等人共同居住，其中二樓由甲○○設籍，三樓為原告之母親及楊國弘設籍，四樓雖
未設籍，但實為原告及母親暨家人併同居住使用，此種情況與土地稅法第九條及同法
施行細則第四條自用住宅用地之規定尚無不符。惟復查及訴願駁回理由以原告未依土
地稅法第九條及第三十四條第一項、第二項規定，但查原告及母親暨楊國弘已確實設
籍在二、三褸，四樓雖未設籍，僅因建築物之格局，無法一戶設籍二層樓公寓。依財
政部六十七年六月三十日台財稅第三四二四八號函釋，如地上房屋為樓房時，房屋不
分是否分層編訂門牌或分層登記，土地為一人所有或持分所有，其地價稅准按各層房
屋實際使用情形所占土地面積比例分別按特別稅率及一般稅率計課規定旨意，自有特
別稅率之適用。又原告及楊國弘及母親名下土地及建築物乃舊法允許之登記方式。試
問，原告各已成年，怎可要求原告等三姐弟同時設籍在同一層樓時，僅該層之土地三
人才可同時適用自用住宅用地稅率而不問實際使用情形？如此一來原告等共同持分之
該筆土地（除若有原告母親設籍部分）永遠只有全部土地四分之一適用自用住宅用地
稅率，影響原告權益甚鉅，故在原告名下之土地不問個人土地持分，應按實際使用情
形適用自用住宅用地稅率，方為適法。又被告依查有曾永憑房屋租賃契約於八十一
年十一月二日即遷入設籍，迄八十六年二月二十六日仍設籍於上址四樓，此乃與事實
不符。蓋曾永係因為小孩就學學區問題而於八十五年九月四日才遷入上址四樓，不
是在八十一年即已遷入，此參曾永之戶籍謄本即可明瞭。又本地號之共有人咸認為
歷年地價稅之徵收皆與事實無誤，現又以優惠理由取消，補徵四年地價稅之差額實極
不合理，若本地號不符合特別稅率之條件，何以有關單位先前核准在案？如本地號自
始即不符合特別稅率條件，有關單位理應在申請時即應否准，俾讓原告早有機會遵循
規定補正辦理自用住宅用地稅率。又原告原申請時也無刻意隱藏設籍及使用事實，今
遽予追溯補徵而令原告不僅面臨無法彌補之損失而且喪失相關權益，實則以前核准在
案，現又改稱不符條件，是否有違法令及證據法則，懇請明察，判決撤銷原處分及一
再訴願決定等語。
被告答辯意旨略謂：原告所有坐落臺北市○○區○○段四小段三三六地號土地（宗地
面積為九十八平方公尺，原告持分範圍各三分之一。地上建物門牌：臺北市○○○路
○段二一九號一至四樓。地上房屋納稅義務人各為：一樓為原告及楊國弘等三人，二
樓至四樓為原告之母楊林美雲。此有被告所屬文山分處台北市都市土地卡、房屋稅籍
紀錄表等影本及土地稅主檔線上查詢作業、房屋稅主檔現值查詢等畫面附案），原經
被告所屬文山分處按自用住宅用地稅率核課地價稅在案。該分處於八十六年三月份實
施地價稅定期清查時，查得系爭土地地上房屋一樓部分自八十一年五月四日起設有國
暉汽車裝潢商行營業使用，二樓部分為原告甲○○設籍，三樓部分係為楊國弘及楊林
美雲設籍，惟四樓部分自始並無原告本人、配偶、直系親屬辦竣戶籍登記，且查有曾
永全戶憑房屋租賃契約（楊林美雲訂定）於八十五年九月四日遷入設籍，迄八十六
年二月二十六日仍設籍於上址四樓，此有戶政連線戶籍資料及台北市文山區第二戶政
事務所八十六年七月三十一日北市文二戶（二）字第八六六○七一七五○○號簡便行
文表所附資料可稽。是部分系爭土地（地上房屋一、四褸部分）核與土地稅法第九條
自用住宅用地規定不符，乃核定按原告甲○○持分土地面積十六點三三平方公尺，按
自用住宅用地稅率，餘十六點三四平方公尺按一般用地稅率課徵地價稅，另原告楊誠
勉持分土地八點一七平方公尺按自用住宅用地稅率，餘二十四點五○平方公尺，按一
般用地稅率課徵地價稅，並分別補徵原告等所有系爭持分土地八十二年至八十五年差
額地價稅（自用住宅用地稅率與一般用地稅率），揆諸土地稅法第九條、第十五條第
一項、第十六條第一項、第十七條第一項第一款、第四十一條第二項及同法施行細則
第四條規定，及財政部六十七年六月三十日台財稅第三四二四八號函、八十年五月二
十五日台財稅第八○一二四七三五○號函釋規定，應無不合，請判決駁回原告之訴等
語。
    理  由
按土地稅法第九條規定：「本法所稱自用住宅用地，指土地所有權人或其配偶、直系
親屬於該地辦竣戶籍登記，且無出租或供營業用之住宅用地。」同法第十六條第一項
規定：「地價稅基本稅率為千分之十。．．．」同法第十七條第一項第一款規定：「
合於左列規定之自用住宅用地，其地價稅按千分之二計徵：一、都市土地面積未超過
三公畝部分。．．．」同法第四十一條第二項規定：「適用特別稅率之原因、事實消
滅時，應即向主管稽徵機關申報。」同法施行細則第四條規定：「本法第九條之自用
住宅用地，以其土地上之建築改良物屬土地所有權人或其配偶、直系親屬所有者為限
。」次按財政部六十七年六月三十日台財稅第三四二四八號函釋規定：「．．．地上
房屋為樓房時：房屋不分是否分層編訂門牌或分層登記，土地為一人所有或持分共有
，其地價稅及土地增值稅，准按各層房屋實際使用情形所占土地面積比例，分別按特
別稅率及一般稅率計課．．．。」財政部八十年五月二十五日台財稅第八○一二四七
三五○號函釋規定：「．．．依土地稅法第十七條．．．規定，得適用特別稅率之用
地，於適用特別稅率之原因、事實消滅時，應自其原因、事實消滅之次期起恢復按一
般用地稅率課徵地價稅。．．．」上開函釋，核與土地稅法及其施行細則之規定無違
，自應適用。本件原告所有坐落臺北市○○區○○段四小段三三六地號持分土地（地
上建物：臺北市○○○路○段二一九號一至四樓）乙筆，前經被告所屬文山分處按自
用住宅用地稅率核課地價稅在案。惟該分處於八十六年三月份實施地價稅定期清查時
，查得系爭土地地上房屋一樓部分自八十一年五月四日起設有國暉汽車裝潢商行供營
業使用，四樓部分自始無原告本人、配偶或直系親屬辦竣戶籍登記，且查有他戶設籍
資料（曾永憑房屋租賃契約於八十五年九月四日遷入設籍，該三、四樓並無打通）
，乃補徵系爭土地八十二年至八十五年差額地價稅（自用住宅用地稅率與一般用地稅
率）。原告不服，主張興隆段四小段三三六地號是原告姊弟三人所共有，地上建物為
四層樓之公寓房屋，一樓供營業用，二樓甲○○設籍居住，三、四樓為母親楊林美雲
及弟弟楊國弘設籍居住，應適用土地稅法第九條及同法施行細則第四條自用住宅用地
之定義（一樓除外），並無補徵地價稅之理。向來本地號之共有人咸認為歷年地價稅
之徵收皆無誤，故使用情形亦維持與申請當時之狀況一致，現又稱優惠理由取消，自
八十二年至八十五年應補徵四年地價稅之差額實極不合理等語，申經被告復查決定，
以原告等所有坐落上開三三六地號持分土地（地上建物台北市○○○路○段二一九號
一至四樓）乙筆，被告所屬文山分處原按自用住宅用地稅率核課地價稅在案。惟該分
處於八十六年三月份地價稅定期清查時，查得系爭土地地上房屋一樓部分自八十一年
五月四日起設有國暉汽車裝演商行營業使用，二樓部分有原告甲○○設籍，三樓部分
係由楊國弘及楊林美雲（原告之母）設籍，惟四樓部分自始無原告本人、配偶、直系
親屬辦竣戶籍登記，且查有曾永憑房屋租賃契約遷入設籍（三、四樓並無打通），
是系爭土地地上房屋一、四樓核與土地稅法第九條自用住宅用地規定不符，該分處據
以核定按原告甲○○持分土地一六．三二平方公尺按自用住宅用地稅率，其餘一六．
三四平方公尺按一般用地稅率課徵地價稅，原告楊誠勉持分土地一六．三四平方公尺
按自用住宅用地稅率，其餘二四．五○平方公尺按一般用地稅率課徵地價稅，並分別
補徵原告所有系爭持分土地八十二年至八十五年差額地價稅（自用住宅用地稅率與一
般用地稅率），並無違誤，乃為維持原核定之決定，一再訴願決定遞予維持，揆諸首
揭規定，經核均無不合。原告起訴主張：系爭三三六地號土地之地上建物為四層樓公
寓，除一樓供營業用外，二至四樓皆由原告及其母、弟等人共同居住，其中二樓由甲
○○設籍，三樓為原告之母親及楊國弘設籍，四樓雖未設籍，僅因建築物之格局，無
法一戶設籍二層樓公寓，但實為原告及母親暨家人併同居住使用，依財政部六十七年
六月三十日台財稅第三四二四八號函釋，自有特別稅率之適用。又原告各已成年，怎
可要求原告等三姊弟同時設籍在同一層樓時，僅該層之土地三人才可同時適用自用住
宅用地稅率而不問實際使用情形？如此一來原告等共同持分之該筆土地（除有原告母
親設籍部分），永遠只有全部土地四分之一適用自用住宅用地稅率，影響原告權益甚
鉅。又曾永係因為小孩就學學區問題而於八十五年九月四日才遷入上址四樓，不是
在八十一年即已遷入，此參曾永之戶籍謄本即可明瞭。本地號之共有人咸認為歷年
地價稅之徵收皆與事實無誤，現又以優惠理由取消，補徵四年地價稅之差額實極不合
理，若不符合特別稅率之條件，有關單位理應在申請時即應否准，俾讓原告早有機會
遵循規定補正辦理自用住宅用地稅率云云。經核所訴各節與其復查及訴願之理由大致
相同，前已論述部分，爰不再贅述。按財政部六十七年六月三十日台財稅第三四二四
八號函釋規定，地上房屋為樓房時，係按樓房各層房屋實際使用情形所占土地面積比
例，分別按特別稅率及一般稅率計課。又依土地稅法第九條及同法施行細則第四條規
定，自用住宅用地，係指土地所有權人或其配偶、直系親屬於該地辦竣戶籍登記，且
無出租或供營業用之住宅用地；而其土地上之建築改良物係屬土地所有權人或其配偶
、直系親屬所有者為限。本件既經被告查明，系爭土地之地上建物為四層樓公寓，一
樓係供營業用；四樓部分自始無原告本人、配偶或直系親屬辦竣戶籍登記，且查有曾
永憑房屋租賃契約於八十五年九月四日遷入設籍，而該樓房三、四樓並無打通，則
被告核定原告甲○○持分土地面積十六．三三平方公尺（於二樓設籍；母於三樓設籍
）按自用住宅用地稅率，其餘十六．三四平方公尺（一、四樓部分）按一般用地稅率
課徵地價稅；原告楊誠勉持分土地面積八．一七平方尺尺（母於三樓設籍）按自用住
宅用地稅率，其餘二四．五○平方公尺（一、二、四樓部分）按一般用地稅率課徵地
價稅，並分別補徵原告所有系爭持分土地八十二年至八十五年差額地價稅。足徵被告
係按實施地價稅定期清查時，查得該樓房各層房屋實際使用情形，依所占土地面積比
例，分別按特別稅率及一般稅率計課，核與上開法條及函釋規定無違。原告仍執前詞
爭執，自無足採。原告起訴意旨並無理由，應予駁回。
據上論結，本件原告之訴為無理由，爰依行政訴訟法施行法第二條、行政訴訟法第九
十八條第三項前段、第一百零四條、民事訴訟法第八十五條第一項前段，判決如主文
。
中    華    民    國     九十        年      四      月      十一       日
                    最 高 行 政 法 院  第 五 庭
                                審 判 長 法  官      廖  政  雄
                                         法  官      廖  宏  明
                                         法  官      趙  永  康
                                         法  官      林  清  祥
                                         法  官      姜  仁  脩
右  正  本  證  明  與  原  本  無  異
                                         法院書記官  蘇  金  全
中    華    民    國     九十        年      四      月      十二       日


司法院資訊處製作；財團法人民間司法改革基金會備份。
